臺灣高等法院民事判決                  100年度上字第396號
上  訴  人  嘉泉建設股份有限公司
法定代理人  王旭陞
訴訟代理人  李後政律師
被  上訴人  蔡明憲
訴訟代理人  郭睦萱律師
複  代理人  粘怡華律師
            蘇家弘律師
上列當事人間請求返還買賣價金等事件，上訴人對於中華民國
100年2月17日臺灣板橋地方法院99年度訴字第2340號第一審判決
提起上訴，本院於100年7月12日言詞辯論終結，判決如下：
    主    文
原判決關於命上訴人給付超過「新臺幣壹佰捌拾萬壹仟肆佰玖拾
捌元，及其中新臺幣壹佰貳拾萬零柒佰肆拾玖元自民國九十九年
三月十九日起，另新臺幣陸拾萬零柒佰肆拾玖元自民國九十九年
十月二十八日起，均至清償日止，按年息百分之五計算之利息」
部分，及該部分假執行之宣告，暨訴訟費用之裁判，均廢棄。
上開廢棄部分，被上訴人第一審之訴及假執行之聲請均駁回。
其餘上訴駁回。
第一、二審訴訟費用，由上訴人負擔四分之三，餘由被上訴人負
擔。
    事    實    及    理    由
一、被上訴人主張：民國（下同）98年7月4日，兩造簽訂預售屋
    買賣契約，上訴人出售坐落新北市○○區○○段353、550、
    551、552號土地之編號A5戶房屋與基地應有部分（房屋建號
    為2842建號，門牌號碼新北市○○區○○街345號13樓之1，
    與基地應有部分合稱系爭房地），應於99年7月間交屋；價
    金則為新台幣（下同）768萬元。被上訴人已依約支付購屋
    款120萬0749元。嗣經上訴人同意，被上訴人前往工地查看
    ，但認為工地雜亂，且上訴人未給予滿意回覆，遂於99年3
    月16日，在網路張貼文章反應此事，並有網友回覆。迨99年
    6月25日，上訴人竟謂被上訴人任意指摘施工品質不良，誹
    謗上訴人之商譽及信譽等，已違反買賣契約第14條，遂解除
    買賣契約。但被上訴人並無違約行為，且系爭房地已於99年
    7月13日移轉至訴外人黃百亨名下，已屬給付遲延、給付不
    能。爰以起訴狀解除契約，依民法第259條請求返還價金120
    萬0749元，並依買賣契約第20條第2款請求同額違約金，合
    計為240萬1498元本息等語（於原審聲明：上訴人應給付被
    上訴人240萬1498元，及其中120萬0749元及自99年3月19 日
    起，另120萬0749元自99年10月28日起，均至清償日止，按
    年息5%計算之利息。原審為被上訴人全部勝訴判決，上訴人
    提起上訴）。並答辯聲明：上訴駁回。
二、上訴人則以：交屋前，被上訴人本無權利進入工地進行察看
    ；蓋因施工中工地，非工程人員任意進入恐遭受不測危害。
    再者，交屋前，工地雜亂本屬當然，被上訴人不應據以指責
    上訴人，更不可將未完成整備之工地公開。故被上訴人將未
    完工相片等資料上網公告，嚴重毀損上訴人之名譽及信用，
    影響上訴人與他人交易，顯然違反買賣契約第14條，上訴人
    得依買賣契約第21條解除買賣契約。否則，違約金亦應酌減
    。且被上訴人文章已損害上訴人商譽與信用，上訴人得請求
    賠償120萬元，並與被上訴人債權抵銷等語，資為抗辯。並
    上訴聲明：(一)原判決廢棄。(二)上開廢棄部分，被上訴人在第
    一審之訴及其假執行之聲請均駁回。
三、兩造不爭執事實：
  (一)98年7月4日，兩造簽訂預售屋買賣契約，由被上訴人以768
    萬元向上訴人購買系爭房地所有權，上訴人應於99年7月間
    交屋。至99年3月19日，被上訴人已陸續繳納價金120萬0749
    元。（見原審卷第7至18頁、19至29頁）
  (二)於系爭建物完工前，被上訴人經上訴人同意而前往工地查看
    。嗣認為工地雜亂，且上訴人未給予滿意回覆，故於99年3
    月16日在網路張貼文章與相片；並獲網友回覆。（見原審卷
    112至114頁、本院卷第26頁背面）
  (三)上訴人於99年6月25日以存證信函通知被上訴人，略稱其任
    意在網路張貼相片、撰文指摘施工品質不良，誹謗上訴人之
    商譽及信譽等，遂解除買賣契約。被上訴人已於99年6月25
    日收受信函。（見原審卷91至94頁）
  (四)99年7月2日，上訴人將系爭房地售予黃百亨，於99年7月13
    日完成移轉登記；99年10月18日，再因買賣移轉登記予訴外
    人王太安。（見原審卷第99、100、117至128頁）
  (五)被上訴人曾聲請調解，但未成立。嗣以起訴狀表示解除契約
    意旨，於99年10月27日送達於上訴人。（見原審卷第3至6、
    30、53頁）
  (六)上訴人對被上訴人張貼文章行為提出妨害名譽等告訴，經台
    灣台北地方法院檢察署檢察官以100年度偵字7280號不起訴
    處分，上訴人再議，經台灣高等法院檢察署100年度上聲議
    字第2987號處分駁回再議確定。（見本院卷第80至83頁）
四、本件爭點為：(一)兩造解約與違約金之主張，是否可採？(二)被
    上訴人有無侵權行為情事？茲就兩造論點分述如下。
五、關於兩造解約與違約金之主張方面：
    被上訴人主張依照買賣契約第12條第2款，上訴人應於使用
    執照核發（99年1月6日）起6個月內移轉系爭房地所有權，
    但是交屋期限屆滿後，上訴人竟在99年7月13日移轉系爭房
    地至黃百亨名下，上訴人已屬給付遲延與給付不能，被上訴
    人得解除契約，請求返還價金120萬0749元與同額違約金等
    語。上訴人辯稱被上訴人擅自在系爭房地完成前，上網張貼
    文章與相片，嚴重毀損上訴人名譽及信用，影響上訴人與他
    人交易，違反買賣契約第14條，上訴人得解除契約；否則違
    約金亦屬過高云云。經查：
  (一)買賣契約第14條固約定「驗收：一、乙方依約完成本戶一切
    主建物、附屬建物之設備及領得使用執照，並達成自來水、
    電力之接通狀態後，應通知甲方（指被上訴人）進行本約房
    屋專有部分之驗收手續。二、甲方應依乙方之通知期限內到
    場驗收，並就本約房屋之未盡事宜載明於驗收單上，乙方於
    期限內完成修繕；甲方如逾期未到場驗收，則視同驗屋完成
    ，乙方得逕行通知甲方辦理交屋，甲方絕無異議。」（見原
    審卷第13頁）。綜觀上開條款全文，僅屬驗收程序之權利義
    務，充其量僅於被上訴人未驗收時，發生視同驗收完成效果
    ；至於上訴人就系爭房地完工前得否張貼相片或文章，實與
    買賣契約無涉。況上訴人自陳被上訴人進入工地察看，係在
    交屋前所為（見本院卷第42頁）；斯時，尚未進行系爭房地
    驗收，被上訴人即無違反買賣契約第14條驗收程序之可能。
    則被上訴人前往工地察看後，認工地凌亂等情，而於99年3
    月16日在網路張貼文章與相片，即未違反買賣契約第14條驗
    收規定，且與第21條違約情事無涉。上訴人竟謂被上訴人此
    舉違約，遂於99年6月25日發函解除買賣契約（見不爭執事
    項(三)）；於法無據，自不生解除契約效力。至於上訴人所舉
    最高法院100年度台上字第2號民事判決（見本院卷第60至61
    頁），係針對契約當事人附隨義務所為闡明；但上訴人迄未
    證明被上訴人負有不得張貼文章、相片之附隨義務，其空言
    被上訴人違約，仍非可採。縱使被上訴人張貼文章相片損及
    上訴人商譽及信用（僅屬假設，並非矛盾，詳後述），亦屬
    另一糾葛，上訴人仍不得藉詞解約、移轉系爭房地予他人。
  (二)按「因可歸責於債務人之事由，致給付不能者，債權人得請
    求賠償損害」、「債權人於有第226條之情形時，得解除其
    契約」，民法第226條第1項、第256條定有明文。出賣人為
    二重買賣，並已將該物之所有權移轉於後之買受人者，移轉
    該物所有權於原買受人之義務即屬不能給付（最高法院30年
    上字第1253號判例意旨參照）。租賃契約成立後，依民法第
    423條規定出租人固負交付租賃物於承租人義務，惟此僅為
    出租人與承租人間債之關係，出租人違反此項義務而將租賃
    物租與他人，並經交付時，則其交付租賃物之義務，即已不
    能履行（最高法院40年台上字第599號判例意旨參照）
  (三)查買賣契約第12條第2款約定「本約房地產權之移轉最遲由
    乙方（指上訴人）於使用執照核發後6個月內，備妥文件申
    請有關稅費及登記事宜…」（見原審卷第12頁）。被上訴人
    主張系爭房地使用執照已於99年1月6日核發，上訴人應於6
    月個內交屋，核與上述約定相符；嗣上訴人於妨害名譽刑案
    99年12月22日警訊筆錄自承應於99年7月5日前交屋（見台灣
    台北地方法院檢察署檢察官99年度他字第12337號偵卷第27
    頁，即本院卷第77頁），堪認系爭房地移轉期限為99年7月5
    日。惟系爭房地已於99年7月13日移轉至黃百亨名下，既如
    前述（見不爭執事項(四)），依前開最高法院判例見解，即屬
    上訴人給付不能，經被上訴人以起訴狀解除契約，繕本已於
    99年10月27日合法送達上訴人，有送達證書在卷可稽（見原
    審卷第53頁），故系爭契約業已解除（上訴人已構成給付不
    能，即無庸再討論給付遲延爭議）。
  (四)再按「約定之違約金額過高者，法院得減至相當之數額」，
    民法第252條定有明文。上述規定乃係賦與法院得依兩造所
    提出之事證資料，斟酌社會經濟狀況並平衡兩造利益而為妥
    適裁量、判斷之權限，非謂法院須依職權蒐集、調查有關當
    事人約定之違約金額是否有過高之事實，而因此排除債務人
    就違約金過高之利己事實，依辯論主義所應負之主張及舉證
    責任。況違約金之約定，為當事人契約自由、私法自治原則
    之體現，雙方於訂約時，既已盱衡自己履約之意願、經濟能
    力、對方違約時自己所受損害之程度等主、客觀因素，本諸
    自由意識及平等地位自主決定，除非債務人主張並舉證約定
    之違約金額過高而顯失公平，法院得基於法律之規定，審酌
    該約定金額是否確有過高情事及應予如何核減至相當數額，
    以實現社會正義外，當事人均應同受該違約金約定之拘束，
    法院亦應予以尊重，始符契約約定之本旨（最高法院93年度
    台上字第909號判決意旨參照）。買賣契約第20條第2款固約
    定：「倘乙方無故拒絕出售本約買賣標的物或違約時，除應
    退還甲方已付價款及遲延利息外，並應同時賠償房屋總價款
    百分之二十之違約金，但該違約金如超過甲方已繳之價款者
    ，則以已繳之價款為限」（見原審卷第15頁）；依系爭契約
    價金核算，違約金上限為153萬8000元（7,680,000*20%=1,
    538,000），被上訴人已付價款共120萬0749元（見不爭執事
    項(一)），尚未逾違約金上限。惟上訴人違約原因並非工程遲
    誤或施工瑕疵，純係由於被上訴人獲准進入工地察看後，將
    未完工之現場拍照而公布於網路，並張貼文章批評上訴人。
    衡諸常情，興建中房屋有關設施完善程度、環境清潔等事項
    ，本與完工後狀況有相當差距；兩造因認知差異致生爭執，
    上訴人遂於99年7月2日將系爭房地以原價（768萬元）出售
    予黃百亨，並於99年7月13日辦妥移轉登記（見原審卷第117
    至124頁買賣契約書、第127、128頁權狀影本、第126、129
    頁存摺影本），迨99年10月18日，再轉售予王太安，並於同
    年月28日移轉登記（見原審卷99頁謄本）。本院考量上情，
    並斟酌被上訴人已繳納價金120萬0749元約占總價金15%，而
    近年房地產呈上漲趨勢，其因上訴人違約致未能取得系爭房
    地所有權，致需花費更高金額購買始能取得同型房地；惟上
    訴人係因被上訴人網路文章與相片而遭受困擾，嗣以原價將
    系爭房地轉售黃百亨，並未因違約行為獲得較多利潤等各項
    因素，故買賣契約第20條第2款所定違約金，於本件確屬過
    高，應以略高於上開條款半數計算，方屬適當。則上訴人辯
    稱違約金應予酌減（見本院卷第60頁），於60萬元內為可採
    ；故本件違約金宜酌減為60萬0749元，被上訴人逾此數額請
    求並非可採。
  (五)從而，被上訴人依據民法第259條第1、2款，得請求上訴人
    返還價金120萬0749元及最後受領日起（99年3月19日）至清
    償日止，按年息5%計算遲延利息。另得依系爭契約第20條第
    2款請求違約金60萬0749元，及自起訴狀繕本送達翌日起（
    99年10月28日）至清償日止，按年息5%計算之利息；超過部
    分之違約金請求，不應准許。（違約金請求基礎僅為系爭契
    約第20條第2款，不含民法第259條，見原審卷第4頁背面）
六、關於被上訴人有無侵權行為情事：
    被上訴人主張網路相片與文章，其內容真正，且上訴人為法
    人，並無精神痛苦可言，不得請求慰撫金等語。上訴人辯稱
    被上訴人文章、相片損害其信用與商譽，應賠償120萬元並
    抵銷前段理由所示債務云云。經查：
  (一)按「不法侵害他人之身體、健康、名譽、自由、信用、隱私
    、貞操，或不法侵害其他人格法益而情節重大者，被害人雖
    非財產上之損害，亦得請求賠償相當之金額。其名譽被侵害
    者，並得請求回復名譽之適當處分」，民法第195條第1項定
    有明文。公司係依法組織之法人，其名譽遭受損害，無精神
    上痛苦之可言，登報道歉已足回復其名譽，自無依民法第19
    5條第1項規定請求精神慰藉金之餘地（最高法院62年台上字
    第2806號判例意旨參照）
  (二)被上訴人經上訴人同意察看現場，嗣於99年3月16日於網路
    張貼相片與文章，陳稱：「（上訴人）讓工人隨便將檳榔汁
    吐在洗臉盆上而且馬桶尿完尿也不沖掉！」、「向建商反應
    能否請工人注意衛生習慣」、「房間內的電燈電線是外露的
    …」（見原審卷第112頁）。惟上訴人迄未說明前開文章、
    相片有何不實，復於99年6月25日存證信函自承「施工中之
    工地難免凌亂」等語（見原審卷第93頁），足證被上訴人所
    言並非虛構。嗣上訴人對被上訴人提出妨害名譽等告訴，亦
    經台灣台北地方法院檢察署檢察官以100年度偵字7280號不
    起訴處分，再經台灣高等法院檢察署100年度上聲議字第298
    7號處分駁回上訴人再議確定（見不爭執事項(六)），益徵被
    上訴人所陳為真正。則上訴人空言被上訴人文章、相片造成
    其商譽、信用受損，即非可採。何況，依前揭最高法院判例
    ，即使上訴人商譽、信用受損，亦僅可要求登報道歉，不得
    請求賠償慰撫金；則上訴人仍執前詞，請求慰撫金120萬元
    並抵銷債務，即屬無據。
七、綜上所述，兩造於98年7月4日簽訂買賣契約，由被上訴人以
    768萬元向上訴人購買系爭房地，上訴人應於99年7月5日前
    交屋。至99年3月19日，被上訴人已陸續繳納價金120萬0749
    元。被上訴人參觀系爭房屋後，於99年3月16日在網路張貼
    文章與相片，指稱系爭房屋工地現場雜亂等情。上訴人因而
    與其發生爭執，竟於99年7月2日將系爭房地以原價轉售黃百
    亨，並在99年7月13日移轉系爭房地。故被上訴人得以起訴
    狀送達為解約意思表示，並得請求返還價金120萬0749元、
    支付違約金60萬0749元；其餘違約金請求為無理由。上訴人
    辯稱違約金應酌減，經本院認定應酌減為60萬0749元；其辯
    稱被上訴人張貼文章、相片違反買賣契約第14條，經其於99
    年6月25日依契約第21條解除契約，且被上訴人損害其商譽
    與信用，應賠付慰撫金並抵銷之，均非可採。從而，被上訴
    人依據民法第259條第1、2款、買賣契約第20條第2項，請求
    上訴人應返還被上訴人120萬0749元，及自最後價金受領日
    起（99年3月19日）至清償日止，按年息5%計算利息；並請
    求上訴人應支付被上訴人違約金60萬0749元，及自起訴狀繕
    本送達翌日起（99年10月28日）至清償日止，按年息5%計算
    之利息。為有理由，應予准許；逾此所為違約金請求，為無
    理由，應予駁回。原審就超過上開應准許部分，為上訴人敗
    訴之判決，並為假執行之宣告，自有未洽；上訴意旨就此部
    分指摘原判決不當，求予廢棄改判，為有理由，應由本院廢
    棄改判如主文第2項。至於上開應准許部分，原審判命上訴
    人如數給付，並依兩造聲請為准免假執行之宣告，核無違誤
    ，上訴意旨就此部分指摘原判決不當，求予廢棄改判，為無
    理由，應駁回其上訴。
八、本件為判決基礎之事證已明，兩造其餘主張、陳述及所提證
    據，經審酌後，認均與本件結論無礙，不再一一論列，併予
    敘明。（言詞辯論終結後，上訴人於100年7月15日所提辯論
    意旨狀，本院固毋庸斟酌；惟其內容均為上訴理由狀所包含
    ，併此說明。）
九、據上論結，本件上訴為一部有理由，一部無理由，爰判決如
    主文。
中    華    民    國   100    年    7     月    26    日
                    民事第十七庭
                        審判長法  官 藍文祥
                              法  官 陳麗芬
                              法  官 吳燁山
正本係照原本作成。
嘉泉建設股份有限公司如不服本判決，應於收受送達後20日內向
本院提出上訴書狀，其未表明上訴理由者，應於提出上訴後20日
內向本院補提理由書狀（均須按他造當事人之人數附繕本）上訴
時應提出委任律師或具有律師資格之人之委任狀；委任有律師資
格者，另應附具律師資格證書及釋明委任人與受任人有民事訴訟
法第466條之1第1項但書或第2項（詳附註）所定關係之釋明文書
影本。如委任律師提起上訴者，應一併繳納上訴審裁判費。
蔡明憲不得上訴。
中    華    民    國   100    年    7     月    29    日
                              書記官 于  誠
附註：
民事訴訟法第466條之1（第1項、第2項）：
對於第二審判決上訴，上訴人應委任律師為訴訟代理人。但上訴
人或其他法定代理人具有律師資格者，不在此限。
上訴人之配偶、三親等內之血親、二親等內之姻親，或上訴人為
法人、中央或地方機關時，其所屬專任人員具有律師資格並經法
院認為適當者，亦得為第三審訴訟代理人。